臺灣高等法院臺南分院刑事判決　　　　九十一年度上訴字第六八八號　　Ａ
　　　上　訴　人　臺灣雲林地方法院檢察署檢察官
　　　上　訴　人
　　　即　被　告　甲　○　○
　　　選任辯護人　徐　美　玉　律師
　　　被　　　告　丁　○　○
　　　指定辯護人　本院公設辯護人　乙　○　○
　　　被　　　告　己　○　○
　　　指定辯護人　本院公設辯護人　乙　○　○
　　　被　　　告　戊　○　○
　　　選任辯護人　　簡　承　佑　律師
右上訴人因被告等違反毒品危害防制條例案件，不服臺灣雲林地方法院九十一年度訴
字第二一號中華民國九十一年五月七日第一審判決（起訴案號：臺灣雲林地方法院檢
察署九十年度偵字第一○四九號），提起上訴，本院判決如左：
      主      文
原判決關於甲○○、丁○○、己○○部分撤銷。
甲○○意圖販賣而持有第貳級毒品，處有期徒刑參年捌月。扣案之第貳級毒品安非他
命拾陸包驗餘淨重貳拾伍點伍玖公克、分裝塑膠袋壹包均沒收，安非他命併銷燬之。
丁○○、己○○共同連續販賣第二級毒品，各處有期徒刑柒年陸月。所得財物新臺幣
肆仟元沒收，如全部或一部不能沒收時，以其財產抵償之。
其餘上訴駁回。
      事      實
一、甲○○於民國（下同）九十年三月六日下午六時十分許，在雲林縣虎尾鎮○○里
    ○○道路土地公廟旁，意圖販賣營利而持有第二級毒品安非他命十六包，總淨重
    二十五‧七二公克，及其所有預備供販賣毒品用之分裝塑膠袋一包，嗣為警當場
    查獲，並扣得上開安非他命十六包總淨重二十五‧七二公克（驗餘淨重二十五．
    五九公克）、分裝塑膠袋一包。被告甲○○被查獲後，供出毒品來源，並配合警
    方查獲丁○○、己○○共同連續販賣第二級毒品犯行。
二、丁○○、己○○共同意圖營利，基於概括之犯意，自九十年二月間起至同年三月
    三日止，連續在雲林縣虎尾鎮頂溪里頂竹圍十四號住處，販賣第二級毒品安非他
    命與甲○○共五次，前四次價錢每次新台幣（下同）一千元，最後一次係於九十
    年三月三日（即被告甲○○被查獲日起算三日前）下午九時許，亦在被告丁○○
    、己○○雲林縣虎尾鎮頂溪里頂竹圍十四號住處，賣給甲○○價值三萬元之安非
    他命，並告訴甲○○可以轉售五萬元，待其售出後，再將三萬元還給丁○○即可
    。嗣於九十年三月六日下午六時二十分許，警方人員依甲○○之供述，持搜索票
    至上開地點實施搜索，起獲安非他命一包含包裝重二‧三公克、現金十一萬元。
三、案經雲林縣警察局移送臺灣雲林地方法院檢察署檢察官偵查起訴。
      理      由
甲、被告甲○○部分：
一、訊據被告甲○○對前開意圖販賣而持有第二級毒品之事實坦承不諱，並有扣案之
    安非他命十六包總淨重二五‧七二公克、分裝塑膠袋一包足資佐證，而扣案疑似
    安非他命結晶，經送驗結果，確係第二級毒品安非他命無訛，有內政部警政署刑
    事警察局九十年五月二十四日刑鑑字第五三六二四號鑑驗通知書在卷可按。而一
    般吸食毒品者，均僅購買少量、份量只能供數天使用之毒品，被告甲○○為警查
    獲時所持有之毒品，重達二五．七二公克，份量可說是頗多，尚非一般單純吸食
    者可以比擬，且又同時查獲可供分裝販賣毒品使用之分裝塑膠袋一包，其有販賣
    之意圖，至為明顯，其自白與積極證據相符，堪予採信。本件事證明確，被告犯
    行可以認定。
二、核被告甲○○所為，係犯毒品危害防制條例第五條第二項之意圖販賣而持有第二
    級毒品罪。按觸犯毒品危害防制條例第五條第一項至第三項等罪，供出毒品來源
    ，因而破獲者，得減輕其刑，為毒品危害防制條例第十七條所明定。本件被告甲○○陳稱其毒品係來自被告丁○○、己○○，警察亦在被告丁○○、己○○住處
    查獲第二級毒品安非他命，因而破獲被告丁○○、己○○非法販賣毒品之犯行（
    詳如後述），是應依前開規定減輕被告甲○○之刑。
三、原審以被告甲○○犯行明確，因予論科，原非無據，然未適用毒品危害防制條例
    第十七條規定減輕被告甲○○之刑，尚有未洽。被告甲○○上訴意旨，主張其應
    依前開規定減刑，非無理由，應由本院予以撤銷改判。爰審酌被告甲○○僅國中
    畢業，智識程度不高，因為吸用毒品所費不貲，無錢花用，始意圖販賣毒品，惟
    尚未賣出，即為警查獲，所生危害非重，及其犯罪後之態度良好，坦承犯行等一
    切情狀，量處如主文所示之刑。
四、扣案之安非他命十六包驗餘淨重二十五．五九公克為第二級毒品，依毒品危害防
    制條例第十八條第一項前段之規定沒收銷燬，分裝塑膠袋一包為被告甲○○所有
    ，為其預備供販賣所用之物，依刑法第三十八條第一項第二款宣告沒收。
乙、被告丁○○、己○○部分：
一、訊據被告丁○○、己○○均否認有非法販賣毒品之犯行，辯稱：查獲的安非他命
    是自己要施用的，十一萬元並非販賣第二級毒品安非他命之所得，被告甲○○所
    指證之情節前後不一，顯然是亂講的等語。惟查：
  (1)被告甲○○自警訊初供、檢察官偵訊、原審審理，以迄本院審理時，始終堅決指
    證其有多次向被告丁○○、己○○夫婦購買第二級毒品安非他命，雖因記憶力不
    好，前後供述情節偶有不同，但其有多次在被告丁○○、己○○住處向該夫婦購
    買第二級毒品安非他命之基本事實，則始終如一。查正常人之記憶因時間之經過
    ，難免會逐漸模糊不清，而甲○○則為具有施用毒品習慣之人，其記憶當然較常
    人為差，前後證述難免有些許出入，但其就確有向被告丁○○及己○○購買安非
    他命之重要環節均能為清楚陳述，其證言應屬可採，且其初被逮捕時，記憶力應
    較偵查及本院審理中為佳，亦較無法深刻明瞭所述之事實在法律上之利害關係，
    應以其在警訊中陳述最為可採，先此敘明。
  (2)警方依據被告甲○○之指證，前往被告丁○○、己○○住處搜查之結果，不僅發
    現其住處前後均裝設監視器，更發現其夫婦均持有第二級毒品安非他命，另有其
    朋友洪國隆在場，身上持有海洛因、安非他命、電子秤及分裝袋等物，以上不僅
    有搜索扣押證明筆錄附卷可考，並經承辨警員丙○○到庭結證屬實，被告丁○○
    、己○○亦均承認上情無訛。縱然上開搜索所得，不足為認定被告丁○○、己○○有販賣第二級毒品安非他命之直接證據，（按被告丁○○、己○○均陳稱被查
    扣之安非他命是自己要施用的，而被告丁○○確因施用第二級毒品安非他命而經
    原審法院判處有期徒刑五月確定，被告己○○亦因施用第二級毒品安非他命，而
    經判處有期徒刑五月確定，且上開判決均認各該扣案之安非他命為渠等自行施用
    之物，有各該判決書可考）但作為甲○○證言之佐證，應已充分。
  (3)按安非他命購買者所為不利於被告之指證，在證據法則上亦屬「人證」之一種，
    與「被告之自白」經法律特別規定不得作為認定事實惟一證據之情形顯然不同，
    茍購買者之指證並無「重大」矛盾瑕疵，亦未違背經驗法則與論理法則，且核與
    案件之其他相關事實（如有吸用安非他命之背景、彼此無重大仇隙，指證態度明
    確肯定、指證係基於自由意識，彼此常有互供有無之現象等）相符者，自應認其
    所為不利於被告之指證已有前述各項相關事實情況證據以資佐證，而強化其證言
    之可信性，此時法院即應依其職權本於法律規定之採證法則判斷其證言之可信性
    以認定事實，不應執著於未能查得其他「直接物證」，即對購買者所為對被告不
    利之明確指證，全然棄置不採，而據為被告無罪之諭知。法院為判斷購買者即證
    人所為之購買來源證述是否真實可信，仍應進一步詳查與本案相關之各項情況及
    事實，亦即購買者與被告之關係、彼此交往之背景、有無重大恩怨糾葛、確認證
    人無懷怨誣陷被告之可能後，再觀察被告或購買者是否有沾染毒品之惡習及其與
    毒品接觸之程度，以及購買者所述其向被告購買毒品之時間、地點、價額、次數
    及數量是否明確，前後是否相符，有無重大矛盾或瑕疵（如輕微出入，尚無大礙
    ，鑒於人之記憶有限，經常隨時間經過而減退，而施用毒品者記憶又較常人為差
    ，此時應認證人證言為可採），其所為不利於被告指證之語意是否堅決，態度是
    否肯定，其指證購買毒品情節是否符合經驗法則及論理法則，被告否認之態度以
    及所為各項辯解及其聲請調查之證據是否可推翻證人對其不利之指證等各項相關
    情況（以上各項與案件相關之情況均應認屬間接情況證據，應可解釋為廣義之補
    強證據），以作為認定被告是否犯罪之依據。
  (4)如前所述，被告甲○○始終堅決指證其有多次向被告丁○○、己○○夫婦購買第
    二級毒品安非他命，惟因記憶力不好，前後供述情節偶有不同，自應以其於警訊
    之初供為主要認定事實之依據，按警卷第二頁記載被告甲○○之供述略稱：「我
    共向丁○○購買三、四次的安非他命，每次都購買新台幣一千元的數量，最後一
    次是在三天前也就是今年的三月四日廿一時許（按甲○○嗣後於本院審理時更正
    其最後一次之購買日期為其被查獲日之前三日，亦即同年的三月三日廾一時許，
    經查甲○○被查獲日係三月六日，而警訊筆錄係三月七日製作，因此其誤稱其最
    後一次之購買日期為其製作警訊筆錄之前三日，應屬正常現象，則其嗣後於本院
    審理時加以更正，尚非不可採信，自應以其更正後所稱被查獲日之前三日，亦即
    民國九十年的三月三日廾一時許，為其最後一次向丁○○購買安非他命的時間，
    附此敘明），我到丁○○的住處，也就是雲林縣虎尾鎮頂溪里頂竹圍十四號，我
    因缺錢用，丁○○便主動說，叫我賣安非他命，丁○○拿出現為警方在我身上查
    獲之安非他命，說要賣給我新台幣三萬元，跟我說我可以賣到五萬元，等我將安
    非他命賣出去後，再將新台幣三萬元還給他。」「我尚有向丁○○的太太己○○
    （當場指認）購買二次的安非他命，是因我要向丁○○購買安非他命，而丁○○
    未在家，己○○便直接拿安非他命賣給我，時間是在一個星期前的晚上七、八點
    左右，我都是在他家裡向丁○○夫妻購買安非他命。」綜合以上甲○○之供述，
    並為被告之利益計，應認丁○○夫妻二人一共販賣安非他命給甲○○五次（含丁○○經手賣三次；己○○經手賣二次），其中，前四次各賣一千元，共所得四千
    元；最後一次雖賣了三萬元，卻尚未取得價款。
  (5)近來政府為杜絕毒品之氾濫，對於查緝施用及販賣毒品之工作，無不嚴加執行，
    販賣毒品罪又係重罪，設若無利可圖，衡情一般持有毒品之人當無輕易將所持有
    之安非他命轉讓他人而甘冒於再次向他人購買時，有被查獲移送法辦之危險，被
    告丁○○夫妻二人既自己沾染毒品甚深，自更不可能未加牟利即將之出售予甲○○，足證被告出售毒品顯有圖利之意圖，應堪認定。綜上所述，足見被告所辯各
    節均係事後畏究飾詞圖卸刑責之詞，均不足採，本件事證明確，被告二人犯行均
    堪認定。
二、核被告丁○○、己○○所為，均係犯毒品危害防制條例第四條第二項之販賣第二
    級毒品罪。被告二人有犯意聯絡及行為分擔，為共同正犯；其持有安非他命之低
    度行為均為販賣之高度行為所吸收，不另論罪；又二人多次販賣第二級毒品安非
    他命之行為，時間緊接，所犯為構成要件相同之罪，顯係基於概括之犯意為之，
    均應依連續犯之規定論以一罪，除最高法定刑為無期徒刑之部分外並加重其刑。
三、原審誤以被告丁○○、己○○之犯罪不能證明，而均諭知無罪之判決，尚有未洽
    。檢察官上訴意旨，據以指謫，為有理由，自應由本院予以撤銷改判。爰審酌被
    告等多次販賣毒品安非他命供人施用之犯罪手段，交易對象僅有一人、交易金額
    尚非鉅大，惟其嚴重危害國家之毒品管制政策，以及被告犯罪後矢口否認犯行之
    態度等一切情狀，分別量處如主文所示之刑，以資懲儆。至於被告販賣毒品所得
    之財物合計四千元，雖未扣案，仍應併予宣告沒收，如全部或一部不能沒收時，
    以被告之財產抵償之。
丙、被告戊○○部分：
一、公訴意旨略以：被告戊○○於九十年三月三日下午四時許，在雲林縣虎尾鎮○○
    里路墘十三之三號住處，販賣第一級毒品海洛因予丁○○一次，價錢為五千元，
    為與丁○○同行之甲○○所目睹，嗣於九十年三月六日下午八時許，警方人員依
    甲○○之供述，持搜索票至上開地點實施搜索，起獲海洛因二包含包裝重一‧一
    公克、夾鍊袋一包、字條一張，因認被告戊○○有犯毒品危害防制條例第四條第
    一項之販賣第一級毒品罪嫌云云。
二、按犯罪事實應依證據認定之，無證據不得推定其犯罪事實，刑事訴訟法第一百五
    十四條定有明文。而此之所謂證據係指積極之證據而言，故如無確切之積極證據
    ，足以證明被告之犯罪事實，即令被告不能為有利之反證，亦不能遽論以罪刑。
    亦即認定不利於被告之事實，須依積極證據，苟證據不足為不利於被告事實之認
    定時，即應為有利於被告之認定，更不必有何有利之證據（最高法院三十年上字
    第八一六號判例參照）。而積極證據不足以證明犯罪事實時，被告之抗辯或反證
    縱屬虛偽，或被告否認犯罪事實所持之辯解，縱屬不能成立，仍不能以此作為積
    極證據應予採信之理由。而所謂「積極證據足以為不利於被告事實之認定」，係
    指據為訴訟上證明之全盤證據資料，在客觀上已達於通常一般之人均不致有所懷
    疑，而得確信其為真實之程度者，始得據為有罪之認定，倘其證明未達此一程度
    ，而有合理懷疑存在時，即無從為有罪之認定。又按事實之認定應憑證據，如未
    能發現相當之證據，或證據不足以證明，自不能以推測或擬制之方法，以為裁判
    之基礎。
三、訊據被告戊○○固坦承於九十年三月六日下午八時許，在其上開住處為警查扣海
    洛因二包毛重一．一公克、夾鍊袋一包及字條一張等情，惟堅決否認有何販賣海
    洛因情事，辯稱：甲○○供稱僅看到手，但是何人之手不知道，不能證明該隻手
    為伊的手，扣案之物係伊自己施用毒品所用，字條非伊所寫等語。按公訴人認為
    被告戊○○涉犯右揭販賣海洛因之犯行，係以證人甲○○於警訊及偵查中對於右
    揭被告戊○○販賣毒品之方式、時間、價格等事項，均證述明確，且其等素無怨
    仇，應無任意設詞捏造之理，及警方在被告戊○○家中起出海洛因二包毛重一．
    一公克、分裝袋一包及字條一紙為論罪之依據。惟單憑前揭扣案證物及證人甲○○之證言，是否即足以作為認定被告戊○○曾販賣海洛因之依據，尚非無疑。雖
    警方於右揭時地查扣海洛因二包、分裝袋一包及字條一紙，然僅能證明被告戊○○持有前揭扣案證物，並無法直接推論前揭扣案證物係供被告戊○○販賣毒品之
    用。
四、本件公訴人起訴被告戊○○販賣海洛因罪嫌，主要係以被告甲○○之證述為其依
    據，然查：
    (1)被告甲○○於九十年三月七日警訊時供稱：因丁○○曾於四、五天前的下午約
      四時許，帶我到戊○○的住處，我有當場看到他們一手交錢一手交貨等語，於
      偵查中則稱是丁○○下車進去，我留在車上，我沒有看到戊○○，只有看到手
      伸出來與丁○○交易等語（見偵查卷第三十七頁反面），於原審法院訊問時則
      稱：我被抓到之前三天，我與丁○○去戊○○住處，我在車上，我看到丁○○
      下去戊○○的家，丁○○從鐵門的小門，拿五千元進去，有隻手伸出來，拿一
      包海洛因給丁○○，是何人的手不知道等語（見原審卷第四十四頁）。其於本
      院審理時，經訊以：「你有沒有賣過海洛因及吸過海洛因，有沒有辦法分辨是
      不是海洛因？」及「你有沒有看到丁○○拿的海洛因是什麼樣子？」，則答稱
      ：「沒有看過，沒有吸過，沒有辦法分辨。」及「我沒有仔細看到，只看到戊○○拿一包東西給丁○○。」按被告甲○○先於警訊時稱有親眼目睹被告戊○○與丁○○之交易，嗣後於偵查時，改稱僅看到一隻手，並未看到戊○○等語
      ，於原審訊問時自承無法確定所看到的手是否屬被告戊○○，則被告甲○○對
      於是否親眼所見乙節，前後供述已有歧異，更於本院審理時，陳明其不知海洛
      因為何物，則其於警訊時之指證即顯有可議。又被告甲○○既於偵查中及本院
      訊問時一再陳稱僅看到一隻手拿一包東西出來，交給丁○○，則其未親眼看到
      被告戊○○販賣毒品與被告丁○○應可認定。雖被告戊○○自承伊家中僅住伊
      及妻子兒女，然依前開判例之見解，不能僅因別無其他人住於被告戊○○家中
      ，即臆測是被告戊○○在販賣毒品，被告甲○○之猜測委難採為認定被告戊○○販賣毒品之依據。
    (2)被告丁○○固坦承於九十年農曆春節施用過二次海洛因等情，惟否認曾向被告
      戊○○買過海洛因，而被告丁○○為警查獲時所採之尿液雖呈嗎啡陽性反應，
      有雲林縣衛生局煙毒尿液檢驗成績書附於其前開施用安非他命卷，然此亦無法
      證明其海洛因之來源為被告戊○○。
    (3)又自被告戊○○住處固查獲疑似海洛因之白粉二包淨重０．六七公克、夾鍊袋
      一包及他人所寫不能再賣毒品字樣之紙條一張，而扣案之白粉確係海洛因無訛
      ，有法務部調查局九十年四月六日（九十）陸（一）字第九０一三六六四六號
      檢驗通知書附於原審法院九十年度訴字第一八三號卷可按，然被告戊○○辯稱
      該海洛因及夾鍊袋係供自己施用毒品所用等語。經查，被告戊○○確因施用第
      一級毒品海洛因而經原審法院於前開案件中，判處有期徒刑八月，有前開判決
      書可考，且一般施用海洛因之人，為方便摻入糖粉等物以節省毒品之使用，多
      會購買夾鍊袋以為分裝之用，被告戊○○所扣得之夾鍊袋並無特殊之處，是其
      所辯為可採信，扣案之海洛因及夾鍊袋與販賣毒品並無必然關係，至於字條本
      身更屬傳聞證據，而均難資為認定被告戊○○販賣毒品之佐證。
五、綜上所述，本件既查無其他積極證據足以證明被告戊○○有何右揭販賣海洛因之
    犯行，尚不得徒憑被告甲○○有瑕疵之證言，及扣案之海洛因二小包、分裝袋一
    包和字條一張作為不利於被告戊○○有罪之證據，自應為被告戊○○無罪之諭知
    。
六、原審以被告戊○○犯罪不能證明，因而為無罪之諭知，並無不合。檢察官上訴意
旨，仍執前詞，認為應予論罪科刑，非有理由，應予駁回。
據上論結，應依刑事訴訟法第三百六十八條、第三百六十九條第一項前段、第三百六
十四條、第二百九十九條第一項前段、毒品危害防制條例第四條第二項、第五條第二
項、第十七條、第十八條第一項前段、第十九條第一項、刑法第十一條前段、第二十
八條、第五十六條、第三十八條第一項第二款，判決如主文。
本案經檢察官曾銘芳到庭執行職務。
中    華    民    國      九十一      年      八      月      十三      日
                                  臺灣高等法院臺南分院刑事第五庭
                                      審判長法官  鄭    文    肅
                                            法官  王    浦    傑
                                            法官  黃    三    哲
右正本證明與原本無異。
除被告戊○○外，如不服本判決，應於判決送達後十日內向本院提出上訴狀，其未敘
述理由者並應於提出上訴狀後十日內向本院補提理由書（應附繕本)。
                                      法院書記官  嚴    巧    花
中    華    民    國      九十一      年      八      月      十三      日
附錄：本判決論罪科刑法條
毒品危害防制條例第四條第二項
製造、運輸、販賣第二級毒品者，處無期徒刑或七年以上有期徒刑，得併科新台幣七
百萬元以下罰金。
毒品危害防制條例第五條第二項
意圖販賣而持有第二級毒品者，處五年以上有期徒刑，得併科新台幣五百萬元以下罰
金。
